ACORDAO-COMPLETO-2423034

ACÓRDÃO 6604/2021 ATA 12/2021 - PRIMEIRA CÂMARA

VISTOS, relatados e discutidos estes autos de 3 (três) atos de Pensão Militar, submetidos à apreciação deste Tribunal para fins de registro, nos termos do inc. III do art. 71 da Constituição Federal de 1988, atos esses cadastrados e disponibilizados ao TCU por intermédio do Sistema Sisac, na forma dos arts. 2º, caput e inc. VI, e 4º, caput, da então vigente Instrução Normativa TCU 55/2007,
ACORDAM os Ministros do Tribunal de Contas da União, reunidos em Sessão da 1ª Câmara, diante das razões expostas pelo Relator e com fundamento nos arts. 1º, inciso V, e 39, inciso II, ambos da Lei 8.443/92, c/c o art. 259, inciso II, do Regimento Interno, em:
9.1. considerar legal o ato constante da peça 3, relativo à reversão da pensão militar de Joaquim Gonçalves Diniz em favor de Marisa da Graça Diniz de Menezes (ato nº 10637508-08-2015-000403-4) , autorizando-lhe o registro, nos termos do § 1º do art. 260 do Regimento Interno desta Corte de Contas;
9.2. considerar tacitamente registrados, em 9/9/2020 o ato de concessão inicial da pensão militar de Ivan da Silva Guimarães em favor de Michelle Rezende da Silva Guimarães e Nilmar de Farias Guimarães (ato nº 10637508-08-2015-000581-2, peça 2) e em 21/8/2020 o ato de alteração da pensão militar de João Dantas de Freitas em favor de Beatriz Dias de Queiroz e Ilza Maria da Costa Dantas (ato nº 10637508-08-2015-000336-4, peça 4) ;
9.3. encaminhar os autos à Secretaria de Fiscalização de Pessoal para, nos termos do subitem 9.2.1 do Acórdão 122/2021-TCU-Plenário, a adoção dos procedimentos necessários com vistas à revisão de ofício do ato de concessão inicial da pensão militar de Ivan da Silva Guimarães em favor de Michelle Rezende da Silva Guimarães e Nilmar de Farias Guimarães (ato nº 10637508-08-2015-000581-2) e do ato de alteração da pensão militar de João Dantas de Freitas em favor de Beatriz Dias de Queiroz e Ilza Maria da Costa Dantas (ato nº 10637508-08-2015-000336-4) , ficando tal medida, em relação a este último ato, condicionada a que a decisão judicial prolatada sobre o processo 0515416-36.2011.4.05.8100 (pela 21ª Vara Federal do Estado do Ceará) , por meio da qual impediu-se a suspensão do pagamento de cota do benefício em questão em favor de Ilza Maria da Costa Dantas, não corresponda a sentença já transitada em julgado, ficando a Sefip incumbida de realizar as devidas diligências em relação a tal aspecto;
9.4. dar ciência às interessadas acerca desta deliberação;
9.5. determinar à Secretaria de Fiscalização de Pessoal que retifique no formulário Sisac do ato de concessão da pensão militar instituída por Ivan da Silva Guimarães (ato nº 10637508-08-2015-000581-2) o campo referente ao nome do beneficiário em dados do beneficiário - 1 para "Michelle Rezende da Silva Guimarães"; e
9.6. autorizar o arquivamento destes autos, assim que cumpridos os termos deste Acórdão.

Pessoal. Pensão Militar.

Primeira Câmara

Comando da Marinha.

3. Interessadas: Beatriz Dias de Queiroz, CPF  XXX.161.884-XX;   Ilza Maria da Costa  Dantas, 
CPF XXX.763.593-XX; Marisa da Graça Diniz de Menezes, CPF XXX.996.267-XX; Michelle Rezende da Silva Guimarães, CPF XXX.160.797-XX; Nilmar de Farias Guimarães, CPF XXX.471.937-XX.

13.1. Ministros presentes: Walton Alencar Rodrigues (Presidente), Benjamin Zymler, Vital do Rêgo e Jorge Oliveira.
13.2. Ministros-Substitutos presentes: Augusto Sherman Cavalcanti (Relator) e Weder de Oliveira.

AUGUSTO SHERMAN

Cuidam os autos de 3 (três) atos de Pensão Militar, submetidos à apreciação deste Tribunal para fins de registro, nos termos do inc. III do art. 71 da Constituição Federal de 1988, atos esses cadastrados e disponibilizados ao TCU por intermédio do Sistema Sisac, na forma dos arts. 2º, caput e inc. VI, e 4º, caput, da então vigente Instrução Normativa TCU 55/2007.
2.	A unidade técnica, ao analisar os fundamentos legais das concessões bem como as informações prestadas pelo órgão do controle interno, lavrou a instrução constante da peça 6, adiante parcialmente transcrita, com eventuais ajustes de forma:
"INTRODUÇÃO
1. Trata-se de atos de concessão de pensão militar às beneficiárias supracitadas, pensões instituídas por Ivan da Silva Guimarães (CPF XXX.625.227-XX) , Joaquim Gonçalves Diniz e João Dantas de Freitas (CPF XXX.460.387-XX) , militares da Marinha do Brasil. 
2. Os atos foram submetidos à apreciação do Tribunal de Contas da União (TCU) para fim de registro, nos termos do art. 71, inciso III, da Constituição Federal. O cadastramento e a disponibilização ao TCU ocorreram por intermédio do Sistema de Apreciação e Registro de Atos de Admissão e Concessões (Sisac) , na forma dos arts. 2º, caput e inciso VI, e 4º, caput, da Instrução Normativa - TCU 55/2007, vigente à época.
EXAME TÉCNICO
3. Os procedimentos para exame, apreciação e registro de atos de pessoal encontram-se, atualmente, estabelecidos na Instrução Normativa - TCU 78/2018 e na Resolução - TCU 206/2007. Em seus arts. 4º, § 2º, e 3º, § 3º, respectivamente, essas normas dispõem que os atos de pessoal disponibilizados por meio do Sisac devem ser submetidos a crítica automatizada do próprio sistema, com base em parâmetros predefinidos.
4. Relativamente aos atos de concessão de pensão militar, as rotinas de crítica das informações cadastradas no Sisac foram elaboradas e validadas levando-se em conta as peculiaridades desses atos. Os itens de verificação do sistema compreendem prazos e fundamentos legais, assim como eventuais ocorrências de acumulação. Trata-se de verificações mais abrangentes, minuciosas e precisas do que aquelas que podem ser realizadas por mãos humanas, proporcionando um nível de segurança ainda maior.
5. Além da crítica automatizada, há verificação humana adicional no caso de haver alertas do sistema ou informações não formatadas, como esclarecimentos do gestor ou do controle interno.
6. A Sra. Ilza Maria da Costa Dantas (CPF XXX.763.593-XX) , viúva do instituidor João Dantas de Freitas, foi habilitada em cumprimento de decisão judicial (processo 0515416-36.2011.4.05.8100 da 21ª Vara Federal do Estado do Ceará, sentença à peça 2) , em virtude de acumular duas aposentadorias em cargos de professora com a pensão militar agora analisada. Não foram identificados óbices à concessão do benefício para a segunda beneficiária.
7. Embora a habilitação Sra. Ilza Maria seja baseada em decisão judicial, entende-se que tal concessão é ilegal, uma vez que vai contra o que dispõe o art. 29 da Lei 3.765/1960 (com a redação dada pela Medida Provisória 2.215-10/2001) , que permite a acumulação de o máximo dois benefícios, no caso, da pensão militar com uma aposentadoria.
8. O entendimento do Tribunal é pacífico em relação à ilegalidade de tais acumulações, a exemplo dos recentes Acórdão 775/2020-TCU-Primeira Câmara, relatoria do Ministro Bruno Dantas e 6.738/2020 - TCU - Segunda Câmara, de relatoria da Ministra Ana Arraes.
9. Portanto, entende-se que o ato de concessão de pensão instituída por João Dantas de Freitas deva ser considerado ilegal e negado o seu registro. Entretanto, por a concessão estar amparada em decisão judicial, não cabe ao Tribunal suspender o pagamento do benefício à Sra. Ilza Maria da Costa Dantas.
10. A análise dos atos evidenciou que o Sr. Joaquim Gonçalves Diniz, instituidor de pensão, não possui número de CPF cadastrado. O CPF (Cadastro de Pessoas Físicas) é um número atribuído pela Receita Federal do Brasil tanto a brasileiros como a estrangeiros residentes que pagam impostos no Brasil. Foi institucionalizado pelo artigo 11 da Lei 4.862, de 29 de novembro de 1965, neste primeiro momento, com o nome de Cartão de Identificação do Contribuinte (CIC) , sendo emitido eletronicamente e com prazo de validade determinado. O artigo 11 da supracitada Lei assim versa: 'Art. 11. As repartições lançadoras do imposto de renda poderão instituir serviço especial de Registro das Pessoas Físicas para contribuintes desse imposto, no qual serão inscritas as pessoas físicas obrigadas a apresentar declaração de rendimentos e de bens.'
11. Em dezembro de 1968, o Decreto-Lei 401 criou o Cadastro de Pessoa Físicas (CPF) :
'DECRETO-LEI Nº 401, DE 30 DE DEZEMBRO DE 1968.
O PRESIDENTE DA REPÚBLICA, usando das atribuições que lhe confere o § 1º do artigo 2º do Ato Institucional nº 5, de 13 de dezembro de 1968, 
DECRETA:
Art. 1º O registro de Pessoas Físicas criado pelo artigo 11 da Lei número 4.862, de 29 de novembro de 1965, é transformado no Cadastro de Pessoas Físicas (CPF) . 
Art. 2º A inscrição no Cadastro de Pessoas Físicas (CPF) , a critério do Ministro da Fazenda, alcançará as pessoas físicas, contribuintes ou não do imposto de renda e poderá ser procedido ex officio.
Art. 3º O Ministro da Fazenda determinará os casos em que deverá ser exibida ou mencionado o documento comprobatório de inscrição no Cadastro de Pessoas Físicas (CPF) .'
12. Portanto, o CPF só passou a ser obrigatório, como cita a Decreto-Lei 401/1968, a critério do Ministro da Fazenda, aos contribuintes ou não do imposto de renda. Logo, as situações em que existia a obrigatoriedade do cadastro eram definidas pelo Ministro da Fazenda. 
13. Com o advento do Decreto 3.000, de 26 de março de 1999, Regulamento do Imposto de Renda, fica positivada a quem se destina a obrigatoriedade deste cadastro:
'INSCRIÇÃO NO CADASTRO DE PESSOAS FÍSICAS
CAPÍTULO I
OBRIGATORIEDADE DE INSCRIÇÃO
Art. 33. Estão obrigados a inscrever-se no Cadastro de Pessoas Físicas - CPF (Lei nº 4.862, de 29 de novembro de 1965, art. 11, e Decreto-Lei nº 401, de 30 de dezembro de 1968, arts. 1º e 2º) :
I - as pessoas físicas sujeitas à apresentação de declaração de rendimentos;
II - as pessoas físicas cujos rendimentos estejam sujeitos ao desconto do imposto na fonte, ou estejam obrigadas ao pagamento do imposto;
III - os profissionais liberais, assim entendidos aqueles que exerçam, sem vínculo de emprego, atividades que os sujeitem a registro perante órgão de fiscalização profissional;
IV - as pessoas físicas locadoras de bens imóveis;
V - os participantes de operações imobiliárias, inclusive a constituição de garantia real sobre imóvel;
VI - as pessoas físicas obrigadas a reter imposto na fonte;
VII - as pessoas físicas titulares de contas bancárias, de contas de poupança ou de aplicações financeiras;
VIII - as pessoas físicas que operam em bolsas de valores, de mercadorias, de futuros e assemelhadas;
IX - as pessoas físicas inscritas como contribuinte individual ou requerentes de benefícios de qualquer espécie no Instituto Nacional do Seguro Social - INSS. 
§ 1º A obrigatoriedade de inscrição no CPF alcança as pessoas físicas residentes no exterior que possuam bens ou direitos no País, inclusive participações societárias, bem assim aplicações no mercado financeiro ou de capitais no Brasil, nos termos e nas condições estabelecidos pela Secretaria da Receita Federal. (Redação dada pelo Decreto nº 4.166, de 13.3.2002) 
§ 2º As pessoas físicas, mesmo que não estejam obrigadas a inscrever-se no CPF, podem solicitar sua inscrição.'
14. Mesmo antes da obrigatoriedade do CPF, verifica-se que os Comandos Militares exerciam o controle de pessoal por intermédio de códigos numéricos pessoais (Ex: PREC CP, onde PREC significa precedência e CP código pessoal; tal combinação de números era utilizada para controle de pagamentos, descontos e ressarcimentos dos militares da ativa, inativos e pensionistas no âmbito do Exército Brasileiro) , ou seja, mesmo não existindo cadastro de pessoa física para o instituidor de pensão, este era controlado pelas Forças Armadas por um número pessoal e intransferível, que identificava o instituidor de forma única e inequívoca. 
15. Assim, pelo demonstrado até o momento no que se refere a ausência de número de CPF cadastrado para o instituidor da pensão, ainda, pelo óbito do instituidor ter ocorrido em data anterior à obrigatoriedade de se possuir CPF, ou seja, antes de 26/3/1999, data de edição do Decreto 3.000/1999, entende-se que a inexistência de CPF não oferece óbices à apreciação pela legalidade do ato. Não tendo sido identificados outros óbices a apreciação do ato pela legalidade, entende-se que o ato de concessão de pensão instituída por Joaquim Gonçalves Diniz pode ser considerado legal e registrado.
16. As análises realizadas revelaram, também, que o valor da pensão instituída por Ivan da Silva Guimarães é calculado com base no posto de Segundo Tenente, posto superior à graduação que o militar ocupava na ativa, de Terceiro Sargento. 
17. A análise dos fundamentos legais da reforma do militar revela que o Sr. Ivan foi inicialmente reformado por limite de idade de permanência na reserva. Posteriormente, foi alterada sua reforma para reforma por incapacidade, concedendo mais um posto acima para cálculo dos proventos, com base no art. 110, § 1º da Lei 6.880/1980. 
18. E¿ importante salientar que esta Corte de Contas, recentemente, mudou o entendimento quanto a¿ possibilidade de o militar já¿ reformado por limite de idade para permanência na reserva receber um posto/graduação acima, para fins de proventos, por ocasião de sua reforma por incapacidade, amparada no art. 110 da Lei 6.880/1980, firmando entendimento de que apenas militares da ativa ou da reserva podem receber a majoração no posto/graduação, conforme texto da lei a seguir: 
'Art. 110. O militar da ativa ou da reserva remunerada, julgado incapaz definitivamente por um dos motivos constantes dos incisos I e II do art. 108, será¿ reformado com a remuneração calculada com base no soldo correspondente ao grau hierárquico imediato ao que possuir ou que possuía na ativa, respectivamente:
§ 1º Aplica-se o disposto neste artigo aos casos previstos nos itens III, IV e V do artigo 108, quando, verificada a incapacidade definitiva, for o militar considerado invalido, isto e¿, impossibilitado total e permanentemente para qualquer trabalho. 
§ 2º Considera-se, para efeito deste artigo, grau hierárquico imediato: 
a) o de Primeiro-Tenente, para Guarda-Marinha, Aspirante-a-oficial e Suboficial ou Subtenente; 
b) o de Segundo-Tenente, para Primeiro-Sargento, Segundo-Sargento e Terceiro-Sargento; e 
c) o de Terceiro-Sargento, para Cabo e demais praças constantes do Quadro a que se refere o artigo 16. 
§ 3º Aos benefícios previstos neste artigo e seus parágrafos poderão ser acrescidos outros relativos a¿ remuneração, estabelecidos em leis especiais, desde que o militar, ao ser reformado, já¿ satisfaça às condições por elas exigidas.'
19. Dessa forma, como o caso semelhante abordado no Acórdão 2225/2019 - TCU - Plena¿rio, da Relatoria do Ministro Benjamin Zymler, entende-se que o benefício previsto no art. 110 da Lei 6.880/1980, expressamente dirigido ao militar da ativa ou da reserva remunerada, não alcança o militar reformado.
20. Logo, mesmo que a reforma, originária da pensão militar em estudo, tenha sido julgada legal, e ainda que tal julgamento tenha ocorrido há quase cinco anos, pelo novo entendimento desta Corte, esta reforma se encontra maculada por um vício que a torna ilegal, vício que se estende à pensão militar e a invalida, formando mérito de ilegalidade para o caso em estudo. 
21. De acordo com todas as verificações realizadas para o ato de pensão instituída pelo Sr. Ivan da Silva Guimarães, o ato em estudo deve receber parecer pela ilegalidade, devendo ser adequados os proventos para o posto de Terceiro Sargento. 
22. Além da inadequação do posto para o cálculo do valor da pensão, foi verificado que a Sra. Nilmar de Farias Guimarães (CPF XXX.471.937-XX) , habilitada como viúva, recebe duas pensões militares, situação que não encontra amparo na legislação, uma vez que o óbito do instituidor da pensão se deu em 2009, na vigência da redação do art. 29 da Lei 3.765/1960, dada pela Medida Provisória 2.215-10/2001, que permite apenas a acumulação de uma pensão militar com outra de outro regime. Portanto, a habilitação da Sra. Nilmar de Farias Guimarães pode ser considerada ilegal.
CONCLUSÃO
23. A abrangência e a profundidade das verificações levadas a efeito fundamentam convicção de legalidade do ato de concessão de pensão instituída por Joaquim Gonçalves Diniz. Já os atos de concessão de pensão instituídas por Ivan da Silva Guimarães (CPF XXX.625.227-XX) e João Dantas de Freitas (CPF XXX.460.387-XX) devem ser julgados ilegais e negado o seu registro.
PROPOSTA DE ENCAMINHAMENTO
24. Ante o exposto, propõe-se:
a)	considerar legal e determinar o registro do ato de concessão de pensão militar instituída por Joaquim Gonçalves Diniz, com fundamento nos arts. 71, inciso III, da Constituição Federal, 1o, inciso V, e 39, inciso II, da Lei 8.443/1992 e 260, § 1º, do Regimento Interno do Tribunal de Contas da União;
b)	considerar ilegal os atos de concessão de pensão instituídas Ivan da Silva Guimarães (CPF XXX.625.227-XX) e João Dantas de Freitas (CPF XXX.460.387-XX) , com fundamento nos arts. 71, inciso III, da Constituição Federal, 1º, inciso V, e 39, incisos I e II, da Lei 8.443/1992 e 260, § 1º e 5º, do Regimento Interno do Tribunal de Contas da União, bem como art. 7º, § 4º da IN 78/2018;
b.1) dispensar o ressarcimento das quantias indevidamente recebidas de boa-fé pelas interessadas, consoante o disposto no Enunciado 106 da Súmula da Jurisprudência do TCU; 
b.2) determinar ao Comando da Marinha que: 
b.2.1) considerando que a interessada Ilza Maria da Costa Dantas (CPF XXX.763.593-XX) obteve decisão judicial favorável, que obrigou o órgão ao pagamento da pensão especial, mantenha os pagamentos decorrentes do ato considerado ilegal;
b.2.2) no prazo de 15 (quinze) dias, a contar da ciência desta Deliberação, abstenha-se de realizar pagamentos decorrentes dos atos impugnados, sujeitando-se a autoridade administrativa omissa à responsabilidade solidária, nos termos do art. 262, caput, do Regimento Interno/TCU; 
b.2.3) dê ciência, no prazo de 15 (quinze) dias, a contar do recebimento da notificação deste Acórdão, às beneficiárias, encaminhando a este Tribunal, no prazo de 30 (trinta dias) , comprovante da referida ciência; 
b.2.4) esclareça à interessada Nilmar de Farias Guimarães (CPF XXX.471.937-XX) que assiste a ela o direito à opção pela manutenção dos proventos desta pensão militar, mediante a renúncia ao benefício acumulado indevidamente; 
b.2.5) alerte as beneficiárias que o efeito suspensivo proveniente da interposição de possíveis recursos perante o TCU não as exime da devolução dos valores percebidos indevidamente após a respectiva notificação, caso os recursos não sejam providos. 
c) esclarecer à unidade de origem, com base no art. 262, § 2º, do Regimento Interno, que as concessões consideradas ilegais poderão prosperar mediante a emissão e o encaminhamento a este Tribunal de novos atos concessórios, livres das irregularidades apontadas nestes autos; 
d) determinar à Secretaria de Fiscalização de Pessoal que monitore o cumprimento das medidas indicada nos subitens b.2 e c, representando a este Tribunal, caso necessário."
3.	Em seu pronunciamento regimental, o Ministério Público junto a esta Casa, neste ato representado pela Procuradora-Geral Cristina Machado da Costa e Silva, manifestou-se de acordo com a proposta apresentada pela Sefip (peça 8) .
É o relatório.

não há.

Procuradora-Geral Cristina Machado da Costa e Silva.

PENSÃO MILITAR. LEGALIDADE DE UM ATO, COM AUTORIZAÇÃO PARA SEU REGISTRO. CONSTATAÇÃO, EM UM ATO, DE QUE OS PROVENTOS FORAM CALCULADOS COM BASE EM BENEFÍCIO CONCEDIDO (POSTO/GRADUAÇÃO SUPERIOR IMEDIATA) A INSTITUIDOR QUE FORA REFORMADO POR HAVER ATINGIDO A IDADE-LIMITE PARA PERMANÊNCIA NA RESERVA REMUNERADA. IDENTIFICAÇÃO, EM UM ATO, DE ACUMULAÇÃO INDEVIDA DE BENEFÍCIOS, AMPARADA POR DECISÃO JUDICIAL. ATOS ENVIADOS AO TCU HÁ MAIS DE CINCO ANOS. REVISÃO DE OFÍCIO DE DOIS ATOS, SENDO ESSA CONDICIONADA, EM UM DELES, AO PRÉVIO ESCLARECIMENTO QUANTO A SE A DECISÃO EM QUESTÃO CORRESPONDE A SENTENÇA TRANSITADA EM JULGADO.

PENSÃO MILITAR (PMIL)

Secretaria de Fiscalização de Pessoal (Sefip).

Cuidam os autos de 3 (três) atos de Pensão Militar, submetidos à apreciação deste Tribunal para fins de registro, nos termos do inc. III do art. 71 da Constituição Federal de 1988, atos esses cadastrados e disponibilizados ao TCU por intermédio do Sistema Sisac, na forma dos arts. 2º, caput e inc. VI, e 4º, caput, da então vigente Instrução Normativa TCU 55/2007.
2.	O benefício deferido à pensionista Marisa da Graça Diniz de Menezes, retratado na peça 3, encontra-se conforme aos normativos regentes, podendo ser apreciado pela legalidade com o subsequente registro, nos termos sugeridos pela unidade instrutiva.
3.	No caso, concordo com a unidade técnica que a ausência, no ato, do CPF do instituidor Joaquim Gonçalves Diniz (peça 3, p. 1) pode ser relevada, tendo em vista seu falecimento haver-se verificado antes que se tornasse obrigatório tal cadastro. A propósito, já há precedentes desta Corte no sentido de desconsiderar a impropriedade relativa à ausência de número de CPF cadastrado para o instituidor da pensão, quando seu óbito verificou-se antes da data de edição do Decreto 3.000/1999, ou seja, 26/3/1999 (vide, e.g., Acórdão 1657/2021-TCU-Segunda Câmara, Relator  Ministro Raimundo Carreiro, 13.440/2020 - TCU - 1ª Câmara, Relator  Ministro Walton Alencar Rodrigues, e 11305/2020 - TCU - 1ª Câmara, Relator Ministro Bruno Dantas) , constatando-se, na hipótese, que o ex-militar faleceu em 12/2/1978. Há que se ter em conta, além disso, o aspecto de que, mesmo no período anterior à existência do cadastro de pessoas físicas da Receita Federal, as Forças Armadas já contavam com sistemática para o controle de pagamentos, descontos e ressarcimentos dos militares da ativa, inativos e pensionistas, mediante a atribuição de número identificador pessoal e intransferível.
4.	No que tange aos atos de concessão inicial da pensão militar de Ivan da Silva Guimarães em favor de Michelle Rezende da Silva Guimarães e Nilmar de Farias Guimarães (ato nº 10637508-08-2015-000581-2, peça 2) e de alteração da pensão militar de João Dantas de Freitas em favor de Beatriz Dias de Queiroz e Ilza Maria da Costa Dantas (ato nº 10637508-08-2015-000336-4, peça 4) , concordo com a sinalização da unidade instrutiva quanto à existência de ilegalidades.
5.	Quanto ao encaminhamento a ser adotado em relação a tais atos, no entanto, a despeito da correta instrução levada a cabo pela unidade técnica, outro deslinde deverá ser dado à questão. É que exsurge dos documentos constantes das peças 2 e 4 a informação de que os atos concessórios deram entrada nesta Corte de Contas, respectivamente, em 9/9/2015 e 21/8/2015, portanto há mais de cinco anos, de sorte que a hipótese presente atrai o novel entendimento adotado por este Tribunal em decorrência da decisão do STF no âmbito do RE 636.553, em que restou fixado o prazo de cinco anos para uma resolução de mérito de processos de concessão, após o qual esses atos serão considerados tacitamente registrados.
6.	Assim, por esses fundamentos, entendo que as pensões militares instituídas por Ivan da Silva Guimarães (peça 2) e João Dantas de Freitas (peça 4) devem ser consideradas tacitamente registradas desde, respectivamente, 9/9/2020 e 21/8/2020, considerando os cinco anos transcorridos. Todavia, no lastro do que vem decidindo esta Corte de Contas, os autos devem ser encaminhados à Sefip para adoção das medidas com vistas à revisão de ofício desses atos, nos termos preconizados na decisão dos embargos de declaração opostos ao mencionado RE 636.553. Considero, contudo, haver risco de tal medida mostrar-se de pouca efetividade em relação ao ato constante da peça 4, se a decisão judicial prolatada sobre o processo 0515416-36.2011.4.05.8100 (pela 21ª Vara Federal do Estado do Ceará) , por meio da qual impediu-se a suspensão do pagamento de cota do benefício em questão a Ilza Maria da Costa Dantas, corresponder a sentença já transitada em julgado, condição a respeito da qual não há elementos nos autos para concluir com segurança. O início da revisão de ofício do ato, então, ficará condicionado ao esclarecimento de tal questão.
7.	Oportuno destacar que, consulta ao sistema CPF (peça 10) , minha assessoria constatou que o sobrenome da beneficiária Michelle Rezende da Silva Guimarães é grafado com "z", e não como consta na peça 2, folha 4, cabendo determinar-se a devida retificação da ficha Sisac do ato de concessão nº 10637508-08-2015-000581-2.
	
	Diante do exposto, com as devidas vênias pelas divergências parciais em relação à proposta alvitrada pela unidade técnica já devidamente ratificada pelo MP/TCU, manifesto-me no sentido de que o Tribunal aprove o Acórdão que ora submeto à deliberação deste Colegiado.
TCU, Sala das Sessões Ministro Luciano Brandão Alves de Souza, em 20 de abril de 2021.
AUGUSTO SHERMAN CAVALCANTI 
Relator